臺灣高等法院刑事判決
110年度交上易字第329號
上  訴  人  
即  被  告  廖姿景




選任輔佐人
即被告之父  廖忠山



上列上訴人因過失傷害案件，不服臺灣士林地方法院109年度交
易字第147號，中華民國110年10月14日第一審判決（起訴案號：
臺灣士林地方檢察署109年度調偵字第756號），提起上訴，本院
判決如下：
    主  文
原判決撤銷。
廖姿景犯過失傷害罪，處拘役貳拾日，如易科罰金，以新臺幣壹
仟元折算壹日。
    事  實
一、廖姿景於民國108年7月18日18時42分許，騎乘車牌號碼000-
    0000號重型機車，沿新北市淡水區大庄路往新春街方向行駛
    ，行經該路段423413燈桿北側15公尺前時，本應注意車前狀
    況及兩車併行之間隔，並隨時採取必要之安全措施；又應注
    意汽車欲超越同一車道之前車時，須先按鳴喇叭二單響或變
    換燈光一次，前行車減速靠邊或以手勢或亮右方向燈表示允
    讓後，後行車始得超越，超越時應顯示左方向燈並於前車左
    側保持半公尺以上之間隔超過，而依當時天候晴、夜間有照
    明、路面係乾燥無缺陷之柏油路、路況無障礙物、視距良好
    等情況，並無不能注意之情事，竟疏未注意，貿然超越原在
    其同一車道右前方由楊梅蘭所騎乘，附載其女甲○○（00年0
    月生，案發時為未滿12歲之兒童，真實姓名年籍詳卷）及其
    子乙○○（00年0月生，案發時為未滿12歲之兒童，真實姓名
    年籍詳卷）之車牌號碼000-000號重型機車，廖姿景因超車
    碰撞楊梅蘭所騎乘之重型機車左後方，致兩車重心不穩，廖
    姿景與楊梅蘭、甲○○及乙○○（下稱楊梅蘭等3人）人車均倒
    地，楊梅蘭受有右上顎正中門牙外傷性牙冠斷裂、左上顎正
    中門牙及側門牙外傷性挫傷、右下顎及左下顎正中門牙外傷
    性牙冠崩裂與牙根挫傷、上下顎嘴唇外傷性撕裂、口腔內1*
    0.5*0.5公分撕裂傷、身體多處擦傷、手肘擦傷、小腿擦傷
    及小腿挫傷等傷害，甲○○受有左膝2*2、4*2及兩處3*3公分
    擦傷、左肘8*4.5公分擦傷及左手1*1公分擦傷等傷害，乙○○
    則受有右膝2*1公分擦傷、右手1*1公分擦傷及左肘5*2公分
    擦傷等傷害。
二、案經楊梅蘭、甲○○及乙○○訴由新北市政府警察局淡水分局報
    告臺灣士林地方檢察署檢察官偵查起訴。
    理  由
壹、程序方面：
　　按被告以外之人於審判外之言詞或書面陳述，除法律有規定
    者外，不得作為證據；又被告以外之人於審判外之陳述，雖
    不符合同法第159條之1至第159條之4之規定，但經當事人於
    審判程序同意作為證據，法院審酌該言詞陳述或書面陳述作
    成時之情況，認為適當者，亦得為證據。當事人、代理人或
    辯護人於法院調查證據時，知有第159條第1項不得為證據之
    情形，而未於言詞辯論終結前聲明異議者，視為有前項之同
    意，刑事訴訟法第159條第1項及第159條之5分別定有明文。
    查本案言詞辯論終結前，檢察官及被告廖姿景均未就本判決
    所引用之各該被告以外之人於審判外之陳述及所調查之證據
    主張有刑事訴訟法第159條第1項不得為證據之情形，而均同
    意作為證據（見本院卷第118至119頁），本院審酌該證據作
    成時並無違法及證明力明顯過低之瑕疵等情況，認為適當，
    應有證據能力。至於所引其餘非屬供述證據部分，既不適用
    傳聞法則，亦非公務員違背法定程序所取得，依刑事訴訟法
    第158條之4反面解釋，同具證據能力。至卷內之供述證據及
    非供述證據，如本判決未引為證明被告犯罪事實之證據方法
    ，縱被告及其輔佐人曾提出爭執，亦無討論證據能力之必要
    ，茲不贅述。
貳、實體方面：
一、認定犯罪事實所憑之證據及認定之理由：
    訊據被告固不否認於上開時間騎乘機車經過案發地之事實，
    惟矢口否認有何過失傷害行為，辯稱：我超車時並沒有碰撞
    到告訴人楊梅蘭的機車，我是自摔，而且告訴人機車後方亦
    無碰撞痕跡，且現場草圖上的簽名不是我簽的云云。經查：
(一)被告於108年7月18日下午6時42分許，騎乘車牌號碼000-000
    0號重型機車，沿新北市淡水區大庄路往新春街方向行駛，
    行經該路段423413燈桿北側15公尺前時，其所騎乘之重型機
    車因超車未保持安全間隔而碰撞告訴人楊梅蘭騎乘機車的左
    後方，致兩車均倒地之事實，業據證人即告訴人楊梅蘭於檢
    察官詢問時證稱：「我往前直行，突然感覺我的車輛左後側
    有外力撞擊，致使我跌倒。我摔倒後，我有看到對方廖姿景
    的車輛滑到左前對向車道處；我剛好在車道中間，我不確定
    我跟雙黃線之間有無辦法再容納一台車」等語（見偵卷第12
    9頁、第131頁）。另前往處理本件事故的警員韓尚緯於偵查
    中檢察官詢問：「被告當時是否確實有說他跨越雙黃線，從
    對方左側超車，超車沒多久就摔車？」證人證稱：「是。」
    又被告於同日偵查中檢察官訊問時供述：「因為天雨路滑，
    我當時要超楊梅蘭的車，我從他的左側過去，沒有跨越雙黃
    線，我超過楊梅蘭的車後就摔倒，跨越雙黃線摔到對向去，
    我不知道楊梅蘭何時倒地，我是超過他的車幾秒後才摔車」
    等語。再參考道路交通事故現場圖、道路交通事故調查報告
    表㈠㈡、現場照片（見偵卷第41至47頁、第59至66頁），現場
    道路雖是彎道，但彎度不大而且路況良好，依被告於同日檢
    察官訊問時供稱其車時速約30-40公里，且楊梅蘭騎車太慢
    ，很多車都超過她，足證楊梅蘭的車速比被告還慢，且楊梅
    蘭是往前直行，實難想像沒有外力介力，楊梅蘭的機車會在
    被告超車後幾秒內重心不穩而倒地，而被告之機車亦倒在附
    近的對向車道，足證被告雖辯稱是自摔，而且其機車也沒有
    碰到告訴人機車云云，不足採信。
(二)按汽車行駛時，駕駛人應注意車前狀況及兩車並行之間隔，
    並隨時採取必要之安全措施；汽車欲超越同一車道之前車時
    ，須先按鳴喇叭二單響或變換燈光一次，前行車減速靠邊或
    以手勢或亮右方向燈表示允讓後，後行車始得超越，超越時
    應顯示左方向燈並於前車左側保持半公尺以上之間隔超過，
    道路交通安全規則第94條第3項、第101條第1項第3款、第5
    款分別定有明文。被告既領有駕駛執照（見偵卷第33頁），
    對前開規定自應知悉，而本案事故發生時天候晴、夜間有照
    明、路面係乾燥無缺陷之柏油路、路況無障礙物、視距良好
    ，尚無不能注意之情形（見卷附道路交通事故調查報告表㈠
    ，偵卷第45頁），被告竟疏未注意及此，於超越原在其右前
    方由告訴人所騎乘之機車時，未保持適當間隔，致其所騎乘
    之機車碰到告訴人之機車左後方而肇事，足證被告對本案事
    故之發生存有過失，甚為明確。又車體是否有擦撞痕跡，可
    能因車體材質、擦撞力道、角度等有所差異，所涉因素繁多
    ，自難以被告與告訴人楊梅蘭所騎乘之機車，均無明顯擦撞
    痕跡，為對被告有利之判斷，是被告所辯尚難採信。
(三)告訴人楊梅蘭等3人於108年7月18日下午6時42分許，遭被告
    騎乘之車輛自左後方碰撞而人車倒地後，即於同日至淡水馬
    偕紀念醫院急診，經醫師檢視後，認告訴人楊梅蘭確實受有
    身體多處擦傷、口腔內牙齒斷裂、口腔內1*0.5*0.5公分撕
    裂傷、門牙斷裂；並於7月22日回診；又於翌日前往陳牙醫
    診所治療，經診斷有右上顎正中門牙外傷性牙冠斷裂、左上
    顎正中門牙及側門牙外傷性挫傷、右下顎及左下顎正中門牙
    外傷性牙冠崩裂與牙根挫傷、上下顎嘴唇外傷性撕裂等傷害
    ；而甲○○受有左膝2*2、4*2及兩處3*3公分擦傷、左肘8*4.5
    公分擦傷及左手1*1公分擦傷等傷害；乙○○則受有右膝2*1公
    分擦傷、右手1*1公分擦傷及左肘5*2公分擦傷等傷害，有上
    開醫院於108年7月18日、19日及22日所出具之診斷證明書附
    卷可佐（見偵卷第15至23頁），亦堪認定告訴人所受傷勢與
    被告之過失行為間具有相當因果關係，要屬無疑。至被告之
    輔佐人於本院審理時提出資料（見本院卷第135至147頁），
    係被告之輔佐人自行書寫之意見，然被告之輔佐人於本院審
    理時亦指述，案發時其並未在現場，係於案發日晚上聽被告
    所陳述等語（見本院卷第124至125頁），足認被告之輔佐人
    並非本案現場目擊者，其所指述之案發經過，均係聽信於被
    告及其臆測之詞，實無可採。
(四)至被告辯稱現場草圖上之簽名非其親簽，然案發當日被告於
    案發日108年7月18日警詢時及108年11月27日偵查時均無供
    稱上開簽名非其親簽(見偵卷第7至9、89至91頁)，且案發當
    日被告於108年9月23日之警詢筆錄、交通事故談話紀錄表及
    道路交通事故當事人酒精測定紀錄表等文件上均有其多處之
    簽名（見偵卷第8至9、49、53頁)，經細繹上開文件，被告
    所簽署姓名之筆跡，核與現場草圖上所簽署被告姓名之筆跡
    （見偵卷第43頁）尚無不同；又證人韓尚緯警員於本院審理
    時證述：這張草圖右上角是當事人親自簽名的。當時在地檢
    署開庭的時候，我有跟檢察官說基本上還有談話紀錄、酒測
    單。現場草圖當事人也有拒絕簽名的權利等語（見本院卷第
    121頁），是案發時被告若拒絕在現場草圖上簽名，亦不影
    響證人韓尚緯對於本案之調查，他人實無需偽造被告簽名而
    遭刑事追訴之風險，況且被告於警詢及108年11月27偵查時
    均無表示上開現場草圖簽名非其所為（已如前述）；再者，
    現場草圖上有無被告之簽名，尚無影響被告涉犯本案之犯行
    （已詳述如前），是被告於本案開所辯稱均不足採信。
(五)按刑事訴訟法所稱依法應於審判期日調查之證據，係指與待
    證事實有重要關係，在客觀上顯有調查必要性之證據而言，
    故其範圍並非漫無限制，必其證據與判斷待證事實之有無，
    具有關聯性，得據以推翻原判決所確認之事實，而為不同之
    認定，若所證明之事項已臻明瞭，自均欠缺調查之必要性，
    原審未為無益之調查，無違法之可言（最高法院107年度台
    上字第1331號判決意旨參照）。查被告聲請就本案被告及告
    訴人所騎乘機車送鑑定及現場草圖被告簽名送筆跡鑑定乙節
    ，惟查：本案案發時間為108年7月18日，距今已經2年8月之
    久，二輛機車之狀態已非案發時狀況；且經過2年8月之久，
    一個人的運筆方式、力道均會有所不同，是均已無送鑑定之
    實益。再者，本案待證事實已臻明瞭，無再調查之必要，附
    此說明。　　
(六)綜上所述，被告上開所辯純屬臨訟卸責之詞，不足採信。本
    案事證明確，被告犯行堪以認定，應依法論科。
二、論罪之說明：　
(一)核被告所為，係犯刑法第284條前段之過失傷害罪。被告一
    個過失行為，致告訴人楊梅蘭等3人受傷，為想像競合犯，
    應依刑法第55條規定處斷。
(二)按刑法第62條前段規定之自首，係對於未發覺之犯罪自首而
    受裁判為要件，故犯罪行為人應於有偵查犯罪職權之公務員
    未發覺犯罪事實或犯罪人之前自首犯罪，且接受裁判，兩項
    要件兼備，始得依刑法第62條前段自首之規定減輕其刑（最
    高法院107年度台上字第3104號判決意旨參照）。查被告雖
    係於有偵查犯罪職權之公務員未發覺其犯罪事實前即坦承為
    肇事人，有新北市政府警察局道路交通事故肇事人自首情形
    紀錄表存卷可參，惟被告前經原審依法傳喚、拘提無著，嗣
    由原審於110年3月23日發布通緝，迄同年3月29日為警緝獲
    等情，有原審送達證書、拘票及報告書、通緝書、通緝案件
    移送書及相關筆錄等在卷可按，是被告於法院審理期間既有
    因逃匿而遭通緝歸案之情事，自難認其有接受裁判之意，揆
    諸前揭說明，即與刑法第62條前段所規定自首之要件不合，
    而無依該規定減輕其刑之餘地。
三、撤銷改判理由及科刑審酌事項：
(一)原審以被告犯罪事證明確，予以論罪科刑，固非無見。惟查
    ：被告於本案審理期間，業與告訴人楊梅蘭等3人以新臺幣1
    0萬元達成和解，並於111年2月21日給付完畢，此有被告提
    出匯款條影本、本院公務電話紀錄在卷可參（見本院卷第13
    0、139頁），是被告犯行之量刑基礎已有變更，原審不及審
    酌，容有未合。是被告上訴主張無涉犯本案之犯行，業已論
    駁如前，上訴雖無理由，然原判決既有上開可議之處，即屬
    無可維持，應由本院予以撤銷改判。　
(二)爰以行為人之責任為基礎，審酌被告駕駛動力交通工具參與
    道路交通，本應注意遵守相關交通法規，以維護交通安全，
    並確保自身及其他用路人之生命、身體及財產法益，竟疏未
    注意上情，貿然超車，肇致告訴人楊梅蘭等3人受有起訴書
    所載之傷害，所為自應予非難。又被告犯後否認犯行，態度
    不佳，兼衡其過失情節、所生危害、告訴人之傷勢輕重，暨
    其大學畢業之教育智識程度、未婚、無業、與父母親同住、
    於本院審理時業已告訴人達成和解等一切情狀（見本院卷第
    130、132、139頁），量處如主文第二項所示之刑，並諭知
    易科罰金之折算標準。　　
據上論斷，應依刑事訴訟法第369條第1項前段、第364條、第299
條第1項前段，判決如主文。
本案經檢察官張志明提起公訴，檢察官張瑞娟到庭執行職務。　
中　　華　　民　　國　　111 　年　　4 　　月　　6 　　日
　　　　　　　　　刑事第十七庭  審判長法　官  鄭水銓  
　　　　　　　　　　　　　　　　　    法　官  沈君玲  
　　　　　　　 　 　　　　　　　　　　法　官  姜麗君  
以上正本證明與原本無異。
不得上訴。
                                      書記官  許俊鴻
中　　華　　民　　國　　111 　年　　4 　　月　　6 　　日
中華民國刑法第284條
因過失傷害人者，處一年以下有期徒刑、拘役或十萬元以下罰金
；致重傷者，處三年以下有期徒刑、拘役或三十萬元以下罰金。